【裁判字號】    96,易,28
【裁判日期】    970109
【裁判案由】    侵占
【裁判全文】
福建金門地方法院刑事判決                96年度易字第28號
公  訴  人  福建金門地院法院檢察署檢察官
被      告  甲○○
選任辯護人  陳素鶯律師
上列被告因偽造文書等案件，經檢察官聲請簡易判決處刑（96年
度調偵字28號），本院認不宜以簡易判決處刑（96年城簡字第49
號），改依通常程序審理，判決如下：
    主  文
甲○○連續行使偽造私文書，足以生損害於他人，處有期徒刑拾
月，減為有期徒刑伍月，如易科罰金以銀元參佰元 (即新臺幣玖
佰元)折算壹日，緩刑貳年。
    事  實
一、甲○○係吳呂羡之養子，與吳呂羡之女乙○係養兄妹，吳呂
    羡於94年4月22日下午3時死亡。甲○○因知其養母吳呂羡平
    日受乙○扶養，所受領之老人年金均存入吳呂羡設於中華郵
    政股份有限公司（現更名為臺灣郵政股份有公司，下稱郵局
    ）帳號0000000000000號帳戶內，竟意圖為自己不法之有，
    基於行使偽造文書之概括犯意，於94年4月22日上午11時52
    分趁吳呂羨病重彌留之際，未事先徵得吳呂羡之同意，以及
    於吳呂羡過世後之同年4月26日、5月18日，未經其他繼承人
    乙○之同意或授權，連續持吳呂羡所有之存摺及印章，至金
    門縣第一軍郵局，委由甲○○不知情之子吳能洽代為填寫郵
    政存簿儲金提款單後，自行於提款單上「請蓋原留印鑑」欄
    ，盜蓋「吳呂羡」印文，而偽造提領45萬元、2萬6千元及3
    千5 百元等內容之提款單後，持以行使，使第一軍郵局之承
    辦人陷於錯誤，如數交付上開款項予甲○○，足生損害於郵
    局辦理存提款業務之正確性及乙○。
二、案經告訴人乙○訴請福建金門地方法院檢察署檢察官聲請簡
    易判決處刑。
    理  由
一、按「被告以外之人於審判外之言詞或書面陳述，除法律有規
    定者外，不得作為證據。」、「被告以外之人於審判外之陳
    述，雖不符前四條之規定，而經當事人於審判程序同意作為
    證據，法院審酌該言詞陳述或書面陳述作成時之情況，認為
    適當者，亦得為證據。當事人、代理人或辯護人於法院調查
    證據時，知有第159條第1項不得為證據之情形，而未於言詞
    辯論終結前聲明異議者，視為有前項之同意。」，刑事訴訟
    法第159條第1項及第159條之5分別定有明文。告訴人乙○於
    警詢及偵查中之證述以及臺灣郵政股份有限公司台北郵局96
    年7月2日北營字第0960902708號函，均屬被告以外之人於審
    判外之陳述，然被告及其選任辯護人於本院準備程序對於上
    開證物之證據能力均表示不爭執，且於本院言詞辯論終結前
    亦未聲明異議，本院審酌該等供述證據之作成並無任何足以
    減損其信憑性之情況，依刑事訴訟法第159條之5第2項、第1
    項等規定，應有證據能力。
二、訊據被告甲○○固不否認吳呂羡於94年4月22日下午3時死亡
    ，被告有於94年4月22日上午11時52分、4月26日下午2時44
    分以及5月18日上午9時36分，連續持吳呂羡所有的存褶及印
    章，至金門第一軍郵局，委由不知情之吳能洽代填提款單後
    ，親自盜蓋吳呂羡之印鑑，偽造吳呂羡提款單，分別提領45
    萬元、2萬6千元及3千5百元。惟被告甲○○辯稱：領錢出來
    是為了要幫媽媽辦喪事；被告之選任辯護人則為被告辯稱：
    被告提領系爭存款係遵從母親吳呂羡生前之囑咐而為之。被
    告之母吳呂羡為百歲人瑞，甚早即為其後事做準備，生前即
    已交待被告，其存款充為喪葬費之用，此亦為乙○所知悉。
    且一般老人家，如有存款，為免造成子女之負擔，均係交待
    子女充作喪葬費，乃事理之常。被告提領存款係依吳呂羡之
    交待，故94年4月22日吳呂羡病危時，被告即去提領45萬元
    。當時乙○亦在病房陪伴母親，應知之甚詳。又當時吳呂羡
    尚未死亡，公訴意旨認此筆45萬元係死亡後領取者，與事實
    不符。另外2筆提領時，被告對其應列為遺產，毫無所悉。
    蓋被告教育程度甚低，不知法律規定為何，僅知應照母親之
    意，提領充為喪葬費用而已。否則，被告如明知為違法之事
    ，應會於94年4月22日當天即提領一空，豈可能分3次。而按
    「除有正當理由而無法避免者外，不得因不知法律而免除刑
    事責任。但按其情節，得減輕其刑」，刑法第16條定有明文
    。又「連續犯之成立，除主觀上須基於一個概括之犯意外，
    客觀上須先後數行為，逐次實行而具連續性，侵害數個同性
    質之法益，其每一前行為與次行為，依一般社會健全觀念，
    在時間差距上，可以分開，在刑法評價上，各具獨立性，每
    次行為皆可獨立成罪，構成同一之罪名，始足當之；如數行
    為於同時同地或密切接近之時地實行，侵害同一之法益，各
    行為之獨立性即為薄弱，依一般社會健全觀念，在時間差距
    上，難以強行分開，在刑法評價上，以視為數個舉動之接續
    施行，合為包括之一行為予以評價，較為合理，則屬接續犯
    ，而為包括之一罪。」，最高法院著有86年台上字第3295號
    判例，可資參佐。查被告3次提領行為，均係出於單一之犯
    意，接續侵害同一法益，實現同一構成要件，參照上揭判例
    意旨，應屬接續犯，僅成立一罪。公訴意旨認被告構成連續
    犯，容有誤會。
三、惟查：
(一)被告於本院審理時固辯稱，是其養母吳呂羡生前交待其將吳
    呂羡郵局帳戶內之存款提領作為喪葬費之用。然被告於96年
    3月17日經警詢問其是否提領吳呂羡之存款時，被告供稱：
    是的，上記3筆款項計479,500元是我提領的。因為我養母吳
    呂羡當時過世需要錢辦理喪事，所以我才會去領那些錢等語
    。嗣被告於96年3月30日偵訊時亦供稱：因為要支付喪葬費
    用，第1次是說要領取用於喪葬費，之後2次就是將零頭都領
    取出來等語。被告於上揭2次筆錄中，對於何以提領其養母
    吳呂羡之存款，均僅供稱是為辦理其養母吳呂羡之喪事而提
    領存款，並未主張吳呂羡於生前曾交待被告於其死後提領其
    帳戶內之存款作為喪葬費使用。倘被告之養母吳呂羡確曾於
    生前交待被告於其死後提領其存款作為喪葬費使用，被告理
    當於警詢筆錄製作之初即告訴承辦員警，何以被告於警詢筆
    錄及第1次偵訊筆錄均未告知此一事由，被告所辯顯與常情
    有違。甚至被告在96年3月30日偵訊筆錄中，經檢察官訊問
    提領有無經過吳呂羡之同意時，被告尚供稱：因為她死了，
    沒辦法同意。由此可見，被告提領吳呂羡之存款事前既未經
    吳呂羡之同意，更遑論吳呂羡生前曾交待被告提領其存款作
    為喪葬費之用，故被告所辯顯不足採。
(二)又被告乃吳呂羡之養子，而告訴人乙○始為吳呂羡之親生女
    兒，單就血緣上而論，告訴人乙○與吳呂羡之關係應比被告
    更親。況且，吳呂羡平時係住在乙○家，生活起居由乙○照
    顧，被告僅在逢年過節時才會請吳呂羡到家中吃飯，此乃被
    告於警詢及審理中所自承，核與告訴人於本院審理時結證之
    內容相符。由此觀之，被告與其養母吳呂羡平日之關係亦甚
    為淡薄。是以，不論是在血緣上或是平日之生活關係上，被
    告與吳呂羡之關係均不若告訴人乙○來得親密，吳呂羡若要
    交待後事或是郵局帳戶內存款之處理，自是交待平日關係親
    近之告訴人乙○，又豈會交待血緣上不親又平日不甚往來之
    被告。由此益發顯見，被告所辯其養母生前交待他提領郵局
    帳戶內存款充作喪葬費用之辯詞不可採信。
(三)再者，被告於本院審理時供稱：不記得其母是何時要他去領
    錢辦喪事，只知道是在過年前，是有一次到金門醫院去的時
    候告訴我的，是他跌倒住院那次，當場並沒有其他人在場云
    云。被告上開供述，吳呂羡是在骨折住院那一次向被告表示
    提領其帳戶內存款充作喪葬費用。然查，骨折並非危及生命
    之傷害，吳呂羡既僅是因為骨折而住院，又豈會向被告談及
    提領存款作為喪葬費呢？且中國人對於身後事向來極為重視
    ，倘吳呂羡於該次住院時確有意交待身後事之處理，當是在
    子女隨侍在側時交待，又豈會在四下無人時單獨交待被告呢
    ？被告上開辯詞，與常情有違，顯不足採。
(四)按臺灣郵政公司作業規定，儲戶亡故，應由同一順序之全體
    繼承人檢付儲戶死亡證明書、全體繼承人戶口名簿或戶籍謄
    本正本，連同儲金簿及國民身分證向立帳局申請繼承。存額
    逾20萬元者，並應繳付稅捐稽徵機關核發之完 (免)稅證明
    書，此有臺灣郵政股份有限公司台北郵局96年7月2日北營字
    第0960902708號函附卷可稽。被告未得帳戶所有人吳呂羡之
    同意，於吳呂羡過世後亦未得全體繼承人之同意或授權，擅
    自持蓋用吳呂羡印鑑章所偽造之提款單，向金門縣第一軍郵
    局提領吳呂羡帳戶內之存款，以致金門縣第一軍郵局因陷於
    錯誤，誤以為是存款人所提款，而依提款單之記載交付款項
    ，其行為即已構成刑法第339條第1項之詐欺取財罪。
(五)綜上，被告未得帳戶所有人吳呂羡之同意，於吳呂羡死後亦
    未得全體繼承人之同意，擅自取用吳呂羡之印鑑章，蓋用於
    郵局提款單上，偽造吳呂羡名義之提款單，並持以使用，向
    金門縣第一軍郵局詐騙提領吳呂羡帳戶內之存款，其偽造私
    文書、行使偽造私文書以及詐欺取財之犯行，事證已臻明確
    ，犯行堪以認定。
四、按被告行為後，94年2月2日修正公布之刑法已於95年7月1日
    生效施行，依刑法第2條第1項規定：「行為後法律有變更者
    ，適用行為時之法律。但行為後之法律有利於行為人者，適
    用最有利於行為人之法律」，是以行為後法律有變更者，應
    依「從舊、從輕」之原則比較新、舊法律之適用；又比較新
    舊法時，應就罪刑有關之共犯、未遂犯、想像競合犯、牽連
    犯、連續犯、結合犯，以及累犯加重、自首減輕暨其他法定
    加減原因（如身分加減）與加減例等一切情形，綜其全部罪
    刑之結果而為比較後，再適用有利於行為人之法律處斷，而
    不得一部割裂分別適用不同之新、舊法（最高法院95年度第
    8次刑事庭會議決議參照）。經查：
(一)刑法第339條第1項詐欺取財罪，其法定刑有關罰金部分為（
    銀元）1千元以下罰金，查刑法分則編各罪所定罰金刑之貨
    幣單位原為銀元，修正前刑法第33條第5款規定：「罰金：1
    元（銀元）以上。」，而依罰金罰鍰提高標準條例規定，就
    72年6月26日前修正之刑法部分條文罰金數額提高2至10倍，
    其後修正者則不提高倍數，並依現行法規所定貨幣單位折算
    新臺幣條例規定，以銀元1元折算新臺幣3元。修正後刑法第
    33條第5款規定：「罰金：新臺幣1000元以上，以百元計算
    之。」，修正後刑法第33條第5款所定罰金刑最低數額，較
    之修正前提高，自以修正前刑法第33條第5款規定有利於被
    告。
(二)修正前刑法第55條有關「犯一罪而其方法或結果之行為犯他
    罪名者，從一重處斷」之牽連犯規定，業經修正刪除，此刪
    除雖非犯罪構成要件之變更，但顯已影響行為人刑罰之法律
    效果，自屬法律有變更，比較修正前、後之刑法規定，自以
    修正前論以牽連犯一罪，較修正後一罪一罰之數罪有利於被
    告。
(三)刑法第56條規定，業已刪除連續犯之規定。故連續數行為而
    犯同一罪名，依修正前刑法第56條規定，應以一罪論但得加
    重其刑；而依修正後規定，則已無連續犯可資適用即應將各
    次犯行以數罪併合處罰，是以適用修正前關於連續犯之規定
    ，對被告自係較為有利。
(四)易科罰金之折算標準部分：修正前刑法第41條第1項前段規
    定：「犯最重本刑為5年以下有期徒刑以下之刑之罪，而受6
    個月以下有期徒刑或拘役之宣告，因身體、教育、職業、家
    庭之關係或其他正當事由，執行顯有困難者，得以1元以上3
    元以下折算1日，易科罰金。」，而被告行為時之易科罰金
    折算標準，依95年7月1日修正條文施行前罰金罰鍰提高標準
    條例第2條前段之規定（該條業經總統於95年5月17日公布刪
    除，並自95年7月1日失效），就其原定數額提高為100倍折
    算1日，則被告行為時之易科罰金折算標準，應以銀元100元
    至300元折算1日，經折算為新臺幣後，係以新臺幣300元至
    900 元折算為1日；惟修正後之刑法第41條第1項則規定：「
    犯最重本刑為5年以下有期徒刑以下之刑之罪，而受6個月以
    下有期徒刑或拘役之宣告者，得以新臺幣1,000元、2,00 0
    元或3,000元折算1日，易科罰金。」，比較修正前後之易科
    罰金折算標準，依刑法第2條第1項前段之規定，應適用修正
    前刑法第41條第1項前段及修正前罰金罰鍰提高標準條例第2
    條前段之規定，對被告較為有利。
(五)綜上，本件經綜合觀察全部罪刑比較之結果，依刑法第2第1
    項前段規定，適用修正前刑法第33條第第5款、第56條、第
    55條及第41條第1項前段之規定，對被告較有利，自應全部
    適用修正前刑法相關規定而為論科。
四、核被告所為係犯刑法第216條、第210條之行使偽造私文書罪
    及刑法第339條第1項詐欺取財罪。其盜用印章為偽造私文書
    之部分行為，而偽造私文書之低度行為，復為行使之高度行
    為所吸收，均不另論罪。被告就多次行使偽造私文書犯行，
    以及就多次詐欺取財犯行，均時間緊接，所犯罪名相同，顯
    係基於概括犯意為之，均為連續犯，應依修正前刑法第56條
    之規定各以一罪論，並均加重其刑。被告所犯連續行使偽造
    私文書罪與連續詐欺取財罪間，有方法結果之牽連關係，應
    依修正前刑法第55條後段規定從一重論以連續行使偽造私文
    書一罪處斷。爰審酌被告年歲已高，未受過良好教育，並不
    識字，以致於法紀觀念薄弱；又證人乙○於本院審理時證稱
    ，依金門之習俗父母之喪葬費應由男子支出、證人僅支出5
    萬元，以及被告之供述與所提出喪葬費用之收據共計支出53
    0,894元，足認被告連續行使偽造私文書以及連續詐欺所得
    款項皆用於其母吳呂羡之喪葬費使用，及其犯後坦承部分犯
    行，已與告訴人乙○達成和解，將提領自吳呂羡帳戶所得之
    479,500元全數返還告訴人，並已獲得告訴人之原諒，態度
    尚稱良好等一切情狀，量處如主文所示之刑，又被告上開犯
    行，犯罪時間在96年4月24日以前，其所犯之罪符合中華民
    國96年罪犯減刑條例有關減刑之規定，爰依該條例第2條第1
    項第3款之規定減其刑期2分之1，並依同條例第9條規定，諭
    知易科罰金之折算標準。末查，被告未曾受有期徒刑以上刑
    之宣告，有卷附臺灣高等法院被告前案紀錄表1份在卷可憑
    ，被告因一時失慮而誤觸刑典，經此犯行後，當知悔悟，本
    院經此偵、審程序及上開刑之宣告，當使其知所警惕，謹言
    慎行，應無再犯之虞，認其所受宣告之刑以暫不執行為適當
    ，爰依刑法第74條第1項第1款（最高法院95年第8次刑事庭
    會議決議參照）併予宣告緩刑2年，以啟自新。又偽造之前
    述「郵政存簿儲金提款單」3張，雖為被告犯罪所得及所用
    之物，然業已交予中華郵政股份有限公司金門縣第一軍郵局
    ，已非屬被告所有，自無從諭知沒收，併此敘明。
五、據上論斷，應依刑事訴訟法第299條第1項前段，刑法第2條
    第1項、修正前刑法第33條第5款、第56條、第55條及第41條
    第1項前段、刑法第74條第1項第1款、第216條、第210條，
    廢止前罰金罰鍰提高標準條例第2條前段，中華民國96年罪
    犯減刑條例第2條第1項第3款、第7條、第9條，判決如主文
    。
本案經檢察官席時英到庭執行職務
中    華    民    國    97    年    1    月    9    日
               刑事庭    審判長法  官  康樹正
                               法  官  周美玲
                               法  官  鄭銘仁
以上正本證明與原本無異。
如不服本判決應於送達後10日內向本院提出上訴書狀（並附繕本
）；如上訴書狀未敘述上訴之理由者，並應於上訴期間屆滿後20
日內向本院補提上訴理由書。
                               書記官  許永溪
中    華    民    國    97    年    1    月    9    日
附錄本案論罪科刑法條全文：
中華民國刑法第216條（行使偽造變造或登載不實之文書罪）
行使第210條至第215條之文書者，依偽造、變造文書或登載不實
事項或使登載不實事項之規定處斷。
中華民國刑法第210條（偽造變造私文書罪）
偽造、變造私文書，足以生損害於公眾或他人者，處5年以下有
期徒刑。


司法院資訊處製作；財團法人民間司法改革基金會備份。
